【裁判字號】    90,再易,12
【裁判日期】    900727
【裁判案由】    聲請再審
【裁判全文】
臺灣臺南地方法院民事裁定                            九十年度再易字第一二號
    再  審原告  甲○○
    訴訟代理人  沈世鴻
    再  審被告  乙○○
右當事人間因請求返還定金事件，再審原告對於中華民國九十年三月十三日本院八十
九年度簡上字第二二五號確定判決提起再審之訴，本院裁定如左：
    主  文
再審之訴駁回。
再審訴訟費用由再審原告負擔。
    理    由
一、本件再審意旨略以：再審被告乙○○於民國（下同）八十七年十一月十四日為購
    買再審原告甲○○位於台南縣永康市○○路四四巷二七號之房地，先付定金新台
    幣（下同）五萬元予再審原告之母黃千芬女士，兩造約定於同年月十七日簽訂不
    動產買賣契約，不料房屋仲介公司介紹人張家驊於同年十一月十六日用電話探知
    再審原告不在家中，立即邀代書與再審被告共計三人前來與有中度智障之黃千芬
    女士簽訂不動產買賣契約，再付予黃女士簽約金五萬元，但代書在買賣契約中寫
    簽約金為十萬元，售屋總價為一百三十五萬元，第二期付款留下空白，尾款則為
    銀行貸款一百二十五萬元，再審原告向中信銀行、土銀查詢，得知銀行對中古屋
    之貸款最多為貸七成，尚不足五十萬元，經與再審被告口頭協議，再審被告同意
    第二期先付款五十萬元，不料同年月廿四日，再審被告以郵局第五二二號存證信
    函請再審原告於十一月廿七日依買賣契約辦理過戶手續，再審原告於同月廿五日
    收信後立即寄出台南二十六支郵局第八九七號存證函請再審被告遵守約定於十一
    月廿七日款來辦過戶手續，不料再審原告等待一日未見再審被告履行繳納契稅
    及土地稅之手續，是再審被告違約，其竟惡人先告狀，於同年十一月廿六日向鈞
    院簡易庭起訴（八十七年度南簡字第一七九一號），其訴訟標的為請求再審原告
    「返還定金三十萬元」，於八十八年三月十七日該案開庭時，再審被告供稱「因
    短期內無法向親友借到五十萬元，故未辦手續」等語，可知其已承認此事不諱，
    嗣該案於八十八年十月七日判決再審原告不必依民法第二百五十九條之規定，負
    有返還原付定金之回復原狀之義務。嗣再審被告於同年十一月一日又向鈞院簡易
    庭起訴狀告訴外人黃千芬，於同年十二月十四日被駁回。不料八十九年一月四日
    再審被告又以同一訴訟標的返還定金十萬元損害賠償起訴，顯已違背民事訴訟法
    第二百五十三條之規定，鈞院台南簡易庭竟以八十九年度南簡字第五一號判決命
    再審原告如數給付，再審原告不符而提起上訴，又經鈞院以八十九年度簡上字第
    二二五號判決駁回上訴，再審原告不服該案判決，爰請求廢棄原判決重審，理由
    如左：
  （一）再審被告第一次與第三次之起訴訴訟標的均為「返還定金損害賠償」之訴，
        第一次之訴已於八十八年十月七日判決再審被告敗訴，並於同年月十八日確
        定，則受理第三次起訴之原審法官即應駁回再審被告之訴，惟原審簡易庭於
        開庭六次後，於八十九年八月十六日法官始授意再審被告變更其訴訟標的為
        「解除契約」，再審原告當場不同意，因民法第七十四條第二項規定「解約
        ‧‧‧應於法律行為後一年內為之」，再審被告於八十七年十一月二十六日
        即向鈞院起訴，至八十九年八月十六日止已超過一年九個月，不符前開解約
        之規定，何況再審原告早於八十八年八月廿五日及同年十一月一日即以存證
        信函二次敦促再審被告解除契約，即可退還定金，再審被告均置之不理，硬
        欲利用法院訴訟以期獲得加倍賠償「定金」變為二十萬元，將定金五萬元視
        同賭注，並向法院起訴三次，致再審原告往返法院奔波二十餘次，勞民傷財
        、損失車旅費不貲，應向何人求償？原審簡易庭法官因見再審被告假裝可憐
        稱其全部財產僅有二十萬元今被無故沒收十萬元，情何以堪，乃生「同情心
        」，而置民法第七十四條之法令不顧，准許再審被告之代理人張家驊在八十
        九年九月十一日言詞辯論中改變其訴訟標的為「解約後回復原狀請求權」，
        並於判決中稱「因與本訴請求之基礎事實同一且不甚礙被告（即再審原告）
        之防禦及訴訟之終結，爰准許原告（即再審被告）為該訴之變更‧‧‧」等
        語，殊為不當，亦違背民法第一百十七條之規定。
  （二）原審判決書有時採用買賣契約中之文字，有時不採用契約中之規定，有偏袒
        再審被告之嫌，判決書稱再審被告以存證信函請求再審原告交付所有權狀及
        印鑑，再審原告均不配合，但再審原告早於八十七年十一月十六日即將所有
        有權狀交付再審被告，至於印鑑要等再審被告繳清契稅及部分增值稅後往地
        政事務所辦理過戶時，始需要印鑑，但再審被告於約定日期並未前往稅捐處
        繳契約，既未交稅又如何辦理房屋過戶呢？原審對再審被告應先繳納契稅二
        萬六千餘元並未去繳稅乙節略而不提，對於再審被告之訴訟代理人張家驊虛
        偽不實之供詞未予查證即引用之，令人不服。又再審被告違約竟謊稱再審原
        告「並更改總價金為二八０萬元」，然再審原告在八十七年十一月廿五日存
        證信函中並未說過更總價金之語，且「先付五十萬元」乙事再審被告在第一
        次訴訟中並未否認，而在第三次訴訟即原審中始行翻供，法院自不應讓企圖
        詐財者得逞。
  （三）原審判決書第一頁二陳述部分(一)記載再審被告早於八十七年十一月廿六日即
        以返還定金損害賠償為訴訟標的起訴，業經鈞院於八十七年十一月二十六日
        判決駁回，判決日期寫錯誤，該案係於八十八年十月七日判決，並於八十八
        年十月十八日確定。
  （四）再審被告在第一次與第三次起訴狀均主張定金為十萬元，又指再審原告欲終
        止買賣，是再審原告違約（但無法舉證），但其訴訟代理人張家驊（仲介商
        ）在簡易庭第六次審理中，無意間說出先付定金五萬元給黃千芬，後於八十
        七年十一月十六日與黃千芬簽訂買賣契約時，再付簽約金五萬元，故再審被
        告三次起訴主張定金為十萬元與事實不符，其將五萬元定金視為賭注，利用
        法院之訴訟要求再審原告賠償二十萬元有違善良風俗，民法第七十二條訂有
        明文，再審原告得知再審被告起訴後，於八十七年十二月九日寄出郵政匯票
        、退還再審被告十萬元，再審被告拒收，在二審進行中，兩次寄郵局存證信
        函請再審被告解約，立即退回定金，再審被告均置之不理，堅欲加倍賠錢，
        現再審被告見無法如願始肯解約，逾期已久，為法律所不許，且買賣契約第
        七條二款規定，買主違約不買即沒收其定金。
  （五）再審被告在該契約上並未簽名蓋章，亦未收到再審原告一角錢，再審原告起
        訴對象錯誤，應予駁回。
  （六）再審被告於原審之訴訟代理人（即仲介）張家驊在原審簡易庭（八十八年三
        月十七日）供稱「被告乙○○只有定金十萬元並無其他現金可付」「向親友
        墊借，在短期內亦無法借到」等語，足見再審被告是給付不能，其亦違背買
        賣契約第七條第二款之規定，再審原告乃沒收其定金，但再審被告與仲介張
        家驊兩人合謀，以先發制人手段反告再審原告違約，期望利用訴訟獲得暴利
        ，傷害司法正義。
二、按有民事訴訟法第四百九十六條第一項第一款至第十三款情形之一者，得以再審
    之訴對於確定終局判決聲明不服，但當事人已依上訴主張其事由或知其事由而不
    為主張者，不在此限；又按依第四百六十六條不得上訴於第三審法院之事件，除
    前條規定外，其經第二審確定之判決，如就足影響於判決之重要證物，漏未斟酌
    者，亦得提起再審之訴，民事訴訟法第四百九十六條第一項、第四百九十七條分
    別定有明文。再按提起再審之訴，應依民事訴訟法第五百零一條第一項第四款表
    明再審理由，及關於再審理由並遵守不變期間之證據，此為必須具備之程式，所
    謂表明再審理由，必須指明確定判決有如何合於法定再審事由之具體情事始為相
    當，否則再審之訴即屬不合法，且此程式之欠缺性質上屬無庸命補正之事項（最
    高法院六十年度台抗字第六八八號、六十年台抗字第五三八號判例參照）。
三、查本件再審原告對於本院八十九年度簡上字第二二五號確定判決提起再審之訴，
    惟審查其訴狀所載之前開各項理由，僅係一再指摘原確定判決違反一事不再理原
    則、認定事實錯誤、偏袒再審被告等，並未具體說明前開確定判決有何民事訴訟
    法第四百九十六條第一項各款及第四百九十七條所規定之再審理由，且經本院依
    職權調取前開民事案卷全卷核閱，再審原告所執之前開理由均已於原審有所主張
    ，並經原審於判決中詳予論駁，是再審原告提起本件再審之訴，顯不合法，應予
    駁回。
四、據上論結，本件再審之訴為不合法，依民事訴訟法第五百零二條第一項，第九十
    五條，第七十八條，裁定如主文。
中      華      民      國    九十    年      七      月     二十七     日
                                  臺灣臺南地方法院民事第三庭
~B審判長法官  吳森豐
~B      法官  許蕙蘭
~B      法官  葉惠玲
右為正本係照原本作成
如對本裁定抗告須於裁定送達後十日內向本院提出抗告狀，並應繳納抗告費新台幣四
十五元。
中      華      民      國    九十    年      七      月     二十七     日
~B法院書記官  李珍瑩


司法院資訊處製作；財團法人民間司法改革基金會備份。
